【裁判字號】    90,台上,241
【裁判日期】    900216
【裁判案由】    分割共有物
【裁判全文】
最高法院民事判決                                  九十年度台上字第二四一號
    上  訴  人  甲○○
    訴訟代理人  范光柱律師
    被 上訴 人  乙○○
                丙○○
右當事人間請求分割共有物事件，上訴人對於中華民國八十八年九月二十八日台灣高
等法院台中分院第二審判決（八十八年度上字第三七二號），提起上訴，本院判決如
左：
    主  文
上訴駁回。
第三審訴訟費用由上訴人負擔。
    理  由
本件上訴人主張：坐落苗栗縣三義鄉○○段六○五、六○六、六○七號三筆土地，地
目建，為兩造所共有，應有部份各三分之一，兩造並無不分割之約定，亦無因使用目
的不能分割之情事，兩造無法達成分割之協議，依法訴請裁判分割，系爭三筆土地相
毗鄰，應合併分割，其分割方法自應依系爭三筆土地上房屋之占有使用現況為分配，
應以各筆土地之地籍線為分割線，即為如原判決附圖（以下稱附圖）乙案所示，六○
七號土地，面積零點零壹貳柒零貳公頃，分歸伊取得；同段六○六號面積零點零零玖
捌零貳公頃土地，分歸被上訴人乙○○取得；同段六○五號土地，面積零點零零玖柒
零零公頃土地，分歸被上訴人丙○○取得等情，聲明求為分割之判決。
被上訴人則以：應將三筆土地合併後，按土地登記應有部分比例均分三塊分割，即採
附圖甲案方式分割。系爭土地上之房屋係六十餘年之老舊建築，有安全上之顧慮，即
將拆除重建。又覺書自民國三十八年間訂立迄今，已罹於時效等語，資為抗辯。
原審斟酌全辯論意旨及調查證據之結果，以：上訴人主張系爭六○五、六○六、六○
七號三筆土地，地目建，相毗鄰，且為兩造所共有，應有部份各三分之一之事實，為
被上訴人所不爭，並有系爭土地登記簿謄本、地籍圖謄本為證，兩造就系爭三筆土地
並無不分割之協議，亦無因使用目的不能分割之情事，於訴訟中兩造主張之分割方法
亦不一致，而無法達成分割協議。而系爭三筆土地，共有人及應有部分均相同，兩造
均同意合併分割，參以系爭土地之形狀、兩造目前之使用狀況，合併分割確能符合兩
造利益，並避免造成面積狹小之畸零地，上訴人訴請合併分割系爭三筆土地，洵屬有
據。上訴人主張按附圖乙案分割方案，即以各筆土地之地籍線為分割線，並提出覺書
影本佐證。惟查該覺書係兩造於三十八年十一月十日訂立，該覺書第四條約定：「父
親王金智生存中不得分家，生存中對父親之飲食及病體盡力奉行療養登仙之時殯葬費
等一切負責辦理完全之事。」等語，明示兩造之父王金智（現已亡故）生存中不得分
家，及第五條約定：「土地財產等另案移轉登記外，建九一七之二號佃屋歸于乙○○
所有，建五壹號住家房屋東側壹棟歸于甲○○、西側壹棟歸于丙○○所有，中央壹棟
歸于乙○○所有。」，乃係就兩造居住處所之約定。且覺書中關於居住處所之五一號
土地，六十六年分割為三叉段五一之三、五一之四、五一之五號三筆土地，八十五年
地籍圖重測現編為系爭五穀段六○五、六○六、六○七號三筆土地，有土地登記簿謄
本可證，倘該覺書就系爭土地確有分割之意思，則於六十六年自五一號分割為三叉段
五一之三、五一之四、五一之五號三筆土地時，為何不併登記為共有物之分割，而仍
就分割為三筆土地各保持共有，應有部分各為三分之一？反觀同於覺書第五條分配予
被上訴人乙○○之九一七之二地號土地，於三十八年十一月十日訂立覺書，隨即於同
年十二月九日由原所有人即其父王金智辦理移轉登記予乙○○，有該土地登記簿謄本
可據，上訴人主張該覺書係分割協議，自非可採，應以乙○○於所稱該覺書上關於系
爭土地為分管協議為實在。縱如上訴人主張該覺書係分割之協議，已逾十五年，被上
訴人並為時效之抗辯，自無從憑該覺書主張權利。系爭三筆土地之面積並不相同，上
訴人主張依目前土地占有使用狀況，以系爭土地之地籍線為分割線，即屬無據。又系
爭土地自原五一號分割為五一之三、五一之四、五一之五號三筆土地時，既非關共有
物之分割，此觀土地登記簿謄本自明，則分割施測當時是否以房屋有屋簷依據地籍測
量實施規則第二百八十八條之規定以其外緣為界施測方法，亦與本件分割無關。經審
酌系爭三筆土地相毗鄰，其上有未辦保存登記之房屋三棟，均係日據時期之老舊建築
，如欲保留房屋，僅拆移二面共同壁，以現在之建築技術，應非難事，其損害亦不大
；上開三間房屋門牌號碼均為苗栗縣三義鄉○○村○○鄰○○路三一號，皆係面臨光
復路之店面，上訴人房屋靠於六○七號土地上，乙○○房屋靠六○六號，丙○○房屋
則靠六○五號土地各情，各筆土地公告地價雖有不同，但相去不大，既併排於光復路
上，使用條件並無不同，自無須另為金錢之補償之必要。並參酌兩造占有使用房屋坐
落位置、土地之形狀、對外交通、共有人之利益及共有人就各筆土地之應有部分均為
三分之一等情，認為分割方法應採附圖甲案方式分割，將著綠色標示部分、面積零點
零壹零柒伍公頃土地，分歸上訴人取得；著橘色標示部分、面積零點零壹零柒肆
公頃土地，分歸乙○○取得；著藍色標示部分、面積零點零壹零柒伍公頃土地，分
歸丙○○取得云云，為其心證之所由得，並說明對兩造其餘攻擊防禦方法之取捨意見
，因而維持第一審所為上訴人敗訴判決，駁回其上訴，經核於法洵無違誤。
查被上訴人乙○○於原法院八十八年七月十六日答辯狀僅就系爭土地上之房屋之歸屬
為說明，並未承認該覺書係兩造就系爭土地為分割之協議，自無訴外裁判或理由矛盾
之情事。上訴論旨，復就原審取捨證據、認定事實之職權行使，暨本其裁量職權所定
分割方法，指摘原判決不當，聲明廢棄，不能認為有理由。
據上論結，本件上訴為無理由。依民事訴訟法第四百八十一條、第四百四十九條第一
項、第七十八條，判決如主文。
中      華      民      國     九十     年      二      月     十六     日
                              最高法院民事第七庭
                                  審判長法官  吳  正  一
                                        法官  謝  正  勝
                                        法官  劉  福  來
                                        法官  高  孟  焄
                                        法官  葉  勝  利
      右正本證明與原本無異
                                              書  記  官
中      華      民      國     九十     年      三      月     十二     日


司法院資訊處製作；財團法人民間司法改革基金會備份。
